【裁判字號】    89,台上,952
【裁判日期】    890224
【裁判案由】    偽造文書
【裁判全文】
最高法院刑事判決                                八十九年度台上字第九五二號
    上訴人  乙○○○
    代理人  林照雄律師
    被  告  丙 ○ ○
右上訴人因自訴被告偽造文書案件，不服台灣高等法院中華民國八十六年五月八日第
二審更審判決（八十五年度上更(一)字第一一八七號，自訴案號：台灣板橋地方法院八
十四年度自字第一四二號），提起上訴，本院判決如左：
    主  文
原判決撤銷，發回台灣高等法院。
    理  由
本件原判決以上訴人即自訴人乙○○○在第一審自訴意旨略稱：被告丙○○明知未經
設立登記，不得以公司名義經營業務或為其他法律行為，未經設立永星建設公司，而
以該公司名義，於民國七十八年六月十八日、二十日，分別與上訴人、甲○○訂立委
託代建房屋契約書（下稱委建契約），由上訴人與甲○○提供坐落台北縣三重市三重
埔長泰小段一○二之十六、一○二之十七地號土地，委託被告包工包料，建築五層住
宅房屋（含地下室、屋頂突出物、陽台等），總樓板面積約一百八十坪，依約、依法
，均無設置變電室（以下更正為配電室）之必要，且依前開委建契約規定，被告應備
妥設計圖及平面配置圖，交上訴人與甲○○認可後，按圖施工。但被告未依前開規定
於開工前交付上訴人設計圖，且明知電業法有總樓板面積二千平方公尺以上，須設配
電室之規定，竟意圖損害上訴人與甲○○之利益，隱瞞上訴人與甲○○，將三十一份
各別訂立承攬契約之土地合併申請一張建築執照，致建照總樓板面積達二四九九‧七
三平方公尺，依法須設置配電室，並將配電室設於台北縣三重市○○路○段一六○巷
二弄三十一號之地下室（即Ａ４），完工後，被告竟意圖損害上訴人與甲○○之利益
，為其他七棟房屋起造人不須支付配電室之建造工程款及配電室位置所在之土地補償
費，而享使用配電室之不法利益，竟盜用全體起造人所交付，約定應使用於申請建照
之印章：(一)先偽造八十一年九月十日協議書，協議同前巷弄二十三、二十五、二十七
、二十九、三十一、三十三、三十五、三十七號房屋之共同使用部分為地下室配電室
，另協議地下室除店舖分別登記於各樓別之一樓，餘為防空避難室均應共同使用；並
偽造同日協議書，協議同前巷弄三十七號（即上訴人與甲○○所有之房屋）共同使用
為地下室水池、地下室防空避難室、樓梯間、屋頂突出物、水箱樓梯間，持之向台北
縣稅捐稽徵處三重分處（下稱稅捐處）申報共同使用部分之稅籍及房屋現值。(二)再偽
造八十二年八月二十八日全體起造人之承諾書，向台灣電力公司（下稱電力公司）申
請將配電室改設於上訴人與甲○○所有之同前巷弄三十七號房屋之地下室（即Ａ１）
，竊佔上訴人與甲○○所有之前開地下室，經上訴人與甲○○等反對，向電力公司去
函後，始停工。(三)又於八十三年六月十四日，未經上訴人與甲○○同意，即憑同前巷
弄二十三號至三十五號（即Ａ２至Ａ８）所有人郭修仁、宋志剛、李阿珠、吳慶龍、
王陳英子、黃文誠等人之協議，再偽造另一承諾書，向電力公司申請，將配電室設於
郭修仁所有之同前巷弄三十三號房屋之地下室（即Ａ３），並據該協議向上訴人等委
建戶收取每戶新台幣（下同）七萬五千元之補償費。因認被告涉犯刑法第二百十條、
第二百十六條行使偽造文書及刑法第三百二十條第二項竊佔、第三百四十二條背信、
違反公司法第十九條第一項罪嫌云云。但經審理結果，認為被告之犯罪不能證明，因
而維持第一審諭知被告無罪之判決，駁回上訴人在第二審之上訴，固非無見。
惟查(一)審理事實之法院，對於案內一切證據，除認為不必要者外，均應詳為調查，以
期發現真實，苟與待證事實有重要關係，在客觀上認為應行調查之證據，而未依法加
以調查，即與證據未經調查無異，仍難遽為被告有利或不利之認定。原審採信被告無
偽造文書犯行之辯解，而為被告有利之認定。然上訴人一再主張於簽約當時及其後均
不知有上揭配電室之存在，豈可能於簽約一週內交付印章與被告，委託其申請建築執
照之同時，授權被告包括配電室在內之申請及其位置之決定，即上訴人於檢察官偵查
中亦供稱「那是建築師申請後，才告訴我」「當初是建築師在送件時，縣政府說須有
配電室，他才設在Ａ４」（見偵查卷第二十八頁、第九十頁背面）。原審對於該項不
利於被告之證據，未加審酌，遽謂上訴人於交付印章委託被告申辦建築執照時，將配
電室設置地點之選擇及決定，全權委託被告處理，有判決理由不備之違法。(二)刑法上
之偽造文書罪，祇須所偽造之文書有足生損害於公眾或他人之危險，即行成立，並非
以確有損害事實之發生為構成要件。被告自承其一度將配電室設置於上訴人委建之Ａ
１房屋地下室內，嗣因上訴人等抗議始拆除云云。嗣後各委建地主協議以抽籤決定配
電室位置設於郭修仁之地下室，施工費用由四十個電錶（戶）平均負擔，提供地下室
者之補償金為三百萬元，亦由四十個電錶（戶）平均負擔等情，亦有地主郭修仁、宋
志剛、李阿珠、吳慶龍、王陳英子、黃文誠等人於八十三年四月十六日之協議書在卷
可稽（見第一審卷第四十四頁）。配電室設置何人地下室影響委建人之權益甚鉅，否
則，何需補償金三百萬元？原審謂上揭八十二年八月二十八日以全體起造人為名義之
承諾書，記載承諾人願無償提供上訴人與甲○○所有新建房屋地下室供配電室使用，
配電室面積達二十三點八平方公尺，約七點二坪（見第一審卷第三一二至三一五頁承
諾書），並未逾授權範圍，且對上訴人不生損害，與事理有違。上訴意旨執以指摘原
判決違背法令，非無理由，應認原判決仍有撤銷發回更審之原因。又偽造文書部分既
經發回，與之有裁判上一罪關係之違反公司法、背信、竊佔部分亦應一併發回。
據上論結，應依刑事訴訟法第三百九十七條、第四百零一條，判決如主文。
中      華      民      國    八十九    年      二      月    二十四    日
                              最高法院刑事第三庭
                                  審判長法官  陳  錫  奎
                                        法官  洪  清  江
                                        法官  吳  昆  仁
                                        法官  李  伯  道
                                        法官  花  滿  堂
      右正本證明與原本無異
                                              書  記  官
中      華      民      國    八十九    年      三      月      二      日


司法院資訊處製作；財團法人民間司法改革基金會備份。
